行  政  法  院  判  決                          八十八年度判字第三○三五號
    原      告  甲○○
                          送達.
    被      告  財政部臺灣省北區國稅局
右當事人間因綜合所得稅事件，原告不服行政院中華民國八十七年十月二十一日台八
七訴字第五一九一二號再訴願決定，提起行政訴訟。本院判決如左︰
    主  文
原告之訴駁回。
    事  實
緣原告民國八十二年度綜合所得稅結算申報，被告以其漏報配偶林材取自國防部中
山科學研究院（以下簡稱中科院）之薪資所得計新台幣（下同）二七二、九八八元，
乃核定補徵一七、五○四元。原告不服，就其配偶取自中科院薪資所得二七二、九八
八元部分，申經復查結果，未准變更，提起訴願、再訴願均遭駁回，遂提起本訴。茲
摘兩造訴辯意旨於次：
原告起訴意旨略謂︰查財政部於七十九年、八十三年、八十七年編印之所得稅彙編中
，分別以民國七十九年十月十八日台財稅第000000000號、八十三年八月三
十一日台財稅第000000000號、八十七年九月二十一日台財稅第八七一九六
五三六六號函，一再宣示，凡未編入該年度版之「本部及各權責機關所對外發布舊函
示，非經其重行核定，一律不再援引適用」。經遍查其七十九年、八十三年、八十七
年版之所得稅法令彙編，財政部六十八台財稅三八五○一號及行政院台八十四財三七
○○七號函，皆未編入，應為無效之函示，必經各權責機關重新核定後，始重新生效
。是財政部及行政院如欲起課中科院非軍職員工品位加給或技術津貼之稅賦，須重新
函示，方能起課，否即違反「禁反言－政府機關言出必行，不能反悔」原則，而國家
社會將在政府朝令夕改之狀況下，抗爭不斷，陷入混亂不安之局面。次查，財政部及
所屬各區國稅局身為行政主管機關，雖得本於職權依據所得稅法作成行政釋示聲明應
稅之主張，但自六十八年稽徵機關函示徵免原則以來，至八十四年十月十七日確定應
稅之期間，中科院依徵免原則認定免稅，並多次向桃園縣稅捐稽徵處及被告據實說明
，而主管機關除以前述七十九、八十三、八十七年所得稅法令彙編之函示，及不作為
之默示同意此部分免稅，導致長期以來中科院員工信賴此等主張，認為財政主管機關
以上開函示及不作為默示，乃基於行政一體原則，授權國防部及中科院或其他公務機
關之相互認定，並合於行政行為明確性原則下，在實質上已存在信賴之法律效力，而
據此為生涯規劃，處置財產（復無扣繳憑單），應有行政法上「信賴保護」原則之適
用。依鈞院七十六年判字第四七四號判決以「．．．不管行政機關之決定是否合法，
除了重大且明顯之瑕疵或其違法係可歸責於納稅義務人外，行政機關之行為一經表露
於外，人民通常會對所造成的法律狀態之存續寄以信賴，並以之作為依據，此種依據
信賴，應受保護」，及一般法學原理亦皆言「信賴保護原則」，係指人民信賴政府機
關之決定，就其生活關係已有適當之安排，政府機關應給予保護或給予合理補償而言
。財稅機關在七十九、八十三年版所得稅法令彙編中以首揭各函示意旨及長期不作為
之默示，所造成之財政部六十八台財稅三八五○一號函無效之法律效力，應使中科院
非軍職員工在八十四年十月十七日行政院台八十四財三七○○七號發布前享有「信賴
保護」利益，此為財稅機關基於八十三年版所得稅法令彙編之首揭函示意旨所必須允
諾之法律保護結果，因此往前補課五年稅之處分顯然違背財稅機關原有之承諾，實屬
違法。再按所得稅法第九十四條第一項：「扣繳義務人於扣繳稅款時，應隨時通知納
稅義務人，並依本法第九十二條之規定，填具扣繳憑單發給納稅義務人，如原扣稅額
與稽徵機關核定稅額不符時，扣繳義務人於繳納稅款後，應將溢扣之款退還納稅義務
人；不足之數由扣繳義務人補繳，但扣繳義務人得向納稅義務人追償之。」明白規定
扣繳義務人即中科院院長及主辦會計，有先行代納稅義務人繳納之義務。同法第八十
九條第二項固有「扣繳義務人未履行扣繳義務責任，而有行蹤不明或其他情事，致無
從追究者，稽徵機關得逕向納稅義務人徵收之」規定，但此規定不適用於中科院非軍
職員工五年補課稅案中。因中科院為國家機關，扣繳義務人承命行事，不敢稍有潛越
，復有國防部、行政院等上級機關可資追究，非無從追究也。況稅捐稽徵法第四十八
條之三（修正條文）復有「納稅義務人違反本法規定，適用裁處時之法律。但裁處前
之法律有利於納稅義務人者，適用最有利於納稅義務人之法律。」（從新從輕之原則
）及中央法規標準法第十八條「．．．但舊法規有利於當事人而新法規未廢除或禁止
所聲請事項，適用舊法規。」（從優原則）之立法旨意，皆明白律定認事用法原則，
必須優先考慮對人民（納稅義務人）最有利之部分後，仍然無法免除其責時，方得對
人民（納稅義務人）處分，此為先進民主國家所普遍遵行的原則（且所得稅法第九十
四條第一項為現行有效之法律。）財政部及其所屬各區國稅局，逕向中科院非軍職員
工追課五年稅之處分，顯違所得稅法第九十四條第一項法定之程序正義，應請撤銷原
處分。又財政部六十八年台財稅三八五○一號徵免原則及行政院台八十四財三七○○
七號補充規定，明顯變更人民之權利、義務者，有牴觸中央法規標準法第五條、第六
條之意旨，復未遵第七條規定並即送立法院之規定，亦明顯違反程序上正義。就稅法
而言，稅捐稽徵法為規範所有稅法之稽徵程序，相對於所得稅法單就個人綜合所得稅
及營利事業所得稅所為單純規範而言，則稅捐稽徵法為稅法之普通法，所得稅法為所
得稅之特別法，無可置疑。故依中央法規標準法第十六條「法規對其他法規所規定之
同一事項而為特別之規定者，應優先適用之，其他法規修正後，仍應優先適用。」特
別法優於普通法原則，稅捐稽徵法第二十一條第一項第一款、第三款之規定，目標顯
然應為中科院及其上級機關國防部、行政院，而不是非軍職員工。綜合上述，財政部
及其所屬各區國稅局認事用法反覆無常，顯違反法定程序正義及信賴保護原則，不應
補課五年所得稅，縱應補課，其對象應為中科院及其上級機關國防部、行政院，非中
科院非軍職員工。為此請定期言詞辯論及命中科院參加訴訟並判決撤銷一再訴願決定
及原處分等語。
被告答辯意旨略以︰一、按「左列各種所得，免納所得稅：一．．．．八中華民國政
府或外國政府、國際機構，教育、文化、科學研究機關、團體、或其他公私組織，為
獎勵進修、研究或參加科學或職業訓練而給與之獎勵金及研究、考察補助費等。但受
領之獎學金或補助費，如係為授與人提供勞務所取得之報酬，不適用之。」「一凡依
職級按月定額發給者，應屬各該研究人員之薪資所得，應於給付時依法辦理扣繳，所
得人並應於年度結算申報時合併申報課稅。二如係按研究計畫個案給付、並非通案按
職級按月給付者，則為研究補助費，依法可免納所得稅。三如屬第一種情形，中科院
以往未依法扣繳，所得人以往年度亦未申報納稅者，應即請中科院轉知各所得人自行
向稽徵機關補報並補繳應納稅款，可免予處罰，自六十九年一月起，中科院應於給付
時依法扣繳，所得人應於每年終後合併申報綜合所得稅。四本案經報奉行政院六十八
年十一月八日台六十八財第一一二○四號函准予備查在案。」「中科院給付非軍職人
員「科技品位加給」暨「技術津貼」之所得稅徵免原則，仍請依本部六十八年十一月
三十日台財稅第三八五○一號函辦理。」分別為所得稅法第四條第八款所規定及財政
部六十八年十一月三十日台財稅第三八五○一號函、八十四年八月十四日台財稅第八
四一六四一四一八號函釋有案。次按「中科院給付非軍職人員之科技品位加給暨技術
津貼，免扣繳所得稅一案，與現行法令規定不合，奉示：本案應依法課徵所得稅；至
追課以往年度所得部分，請洽商財政部妥為處理．．．。」復為行政院秘書長八十四
年十月十七日台八十四財三七○○七號函釋在案。二、經查中科院之預算雖分別依計
畫編列人事費支應其員工之各項給與，但實際上領受「科技品位加給」或「技術津貼
」之非軍職人員，無論配屬之單位或參與不同計畫，悉依該院所訂「科技人員品位加
給支給標準表」、「技術員薪給標準表」之等級，每月按級定額領取「科技品位加給
」或「技術津貼」。該院與其聘僱人員之約定事項亦載明所指薪給，除實物代金及眷
補費外，包括全部給與，是以該院非軍職人員所領受之「科技品位加給」或「技術津
貼」，核屬其因提供勞務所取得之報酬，另本局於八十二年間曾派員前往該院現場瞭
解結果，該院支付非軍職人員之「科技品位加給」及「技術津貼」係採按月給付方式
，是依前揭法條及函釋規定，原核定以系爭薪資所得（研究補助費或品位加給）二七
二、九八八元，併課當年度綜合所得額，核定應補稅額一七、五○四元，要無不合。
三、至原告主張於申報所得稅時，即依當年度扣繳憑單誠實申報，而今中科院復掣發
扣繳憑單，原處分機關怠於事實之認定，而以扣繳憑單之掣發與否為課稅之認定標準
，且在認定標準未明確前，追溯補徵系爭所得之綜合所得稅，實有悖依法課稅原則乙
節；按財政部六十八年十一月三十日台財稅第三八五○一號函釋，中科院發給研究人
員之研究加給依職級按月定額發給者，應屬各該研究人員之薪資所得，應於給付時依
法辦理扣繳，所得人並應於年度結算申報時合併申報課稅，並自六十九年一月起適用
。是「品位加給」屬薪資所得應合併申報課稅已臻明確，原告主張顯係對法令之誤解
。四、另主張財政部及其所屬各區國稅局身為行政主管機關，雖得本於職權依據所得
稅法責成行政釋示聲明應稅之主張，但自民國六十八年稽徵機關函示徵免原則以來，
至民國八十四年十月十七日確定應稅之期間，中科院依徵免原則認定免稅，並多次向
桃園稅捐稽徵處及北區國稅局據實說明，而主管機關除以所得稅法令彙編之函示，及
不作為之默示同意此部分免稅，導致長期以來中科院員工信賴此等主張乙節，查就中
科院系爭「品位加給」及「技術津貼」是否依法扣繳、申報情事，於本局成立前即八
十年元月間經桃園縣稅捐稽徵處大溪分處去函中科院請依法辦理，本局成立後亦先後
多次函請中科院提示資料供核，此有本局大溪稽徵所八十三年一月二十二日北區國稅
大溪審第00000000號等函件可稽，是原告主張委無足採。且按現行所得稅法
對此相關之規定條文，係於民國五十二年制訂迄今，對系爭「品位加給」及「技術津
貼」應依法課徵所得稅之規定並未修正，本局依所得稅法規定補徵八十二年度綜合所
得稅，依法並無不合，請予維持。五、至原告主張按所得稅法八十九條第二項規定，
稽徵單位有義務先行向扣繳義務人進行賠繳義務之索，而非逕踐行向納稅義務人之徵
收乙節；按依「凡有中華民國來源所得之個人，應就其中華民國來源之所得，依本法
規定，課徵綜合所得稅。」、「納稅義務人應於每年二月二十日起至三月底止，填具
結算申報書，向該管稽徵機關，申報其上一年度內構成綜合所得總額．．．，以及有
關減免、扣除之事實，並應依其全年應納稅額減除暫繳稅額及尚未抵繳之扣繳稅額，
計算其應納之結算稅額，於申報前自行繳納。．．．。」分別為所得稅法第二條及第
七十一條第一項所明定。是本件原告既有前揭規定之應稅所得，即應依法合併申報綜
合所得稅，原告未依規定合併申報，本局據以併課補徵，要無不合，原告主張，顯無
理由，委無足採。請駁回其起訴等語。
    理  由
按中華民國政府或外國政府，國際機構、教育、文化、科學研究機構、團體，或其他
公私組織，為獎勵進修、研究或參加科學或職業訓練而給與之獎學金及研究、考察補
助費等所得，免納所得稅。但受領之獎學金或補助費，如係為授與人提供勞務所取得
之報酬，不適用之，為行為時所得稅法第四條第八款所規定。又凡公、教、軍、警、
公私事業職工薪資及提供勞務者之所得，為薪資所得，該項所得之計算，以在職務上
或工作上取得之各種薪資收入為所得額；前項薪資包括薪金、俸給、工資、津貼、歲
費、獎金、紅利、各種補助費及按月或按年分期給付之退休金或養老金。但為雇主之
目的，執行職務而支領之差旅費、日支費及加班費不超過規定標準者，及依同法第四
條規定免稅之項目，不在此限，復為同法第十四條第一項第三類所明定。本件原告八
十二年度綜合所得稅結算申報，未將其配偶林材取自中科院之薪資所得二七二、九
八八元合併申報，被告乃核定應補徵稅額一七、五○四元。原告不服，就該薪資所得
部分，循序提起行政訴訟，主張如事實欄所載。經查，行政法上所謂信賴保護原則，
係指人民因相信既存之法秩序，而安排其生活或處置其財產，則不能因嗣後法規之制
定或修正，而使其遭受不能預見之損害，用以保護人民之既得權益。本原則之適用，
係在禁止新制定或修正法規有溯及既往之效力。本件中科院之預算雖分別依計畫編列
人事費支應其員工之各項給與，但實際上領受「品位加給」或「技術津貼」之非軍職
人員，無論配屬之單位參與不同計畫，均依該院所訂「科技人員品位加給支給標準表
」、「技術員薪給標準表」之等級，每月按級定額領取科技品位加給或技術津貼。且
該院與其聘僱人員之約定事項亦載明所指薪給，除實物代金及眷補費外，包括全部給
與，其非軍職人員所領受之科技品位加給或技術津貼，核屬因提供勞務所取得之報酬
，應無行為時所得稅法第四條第八款免納所得稅規定之適用。況被告於八十二年間派
員前往該中科院瞭解結果，其支付非軍職人員之科技品位加給及技術津貼確係按月給
付方式，復經中科院八十一年十一月三日（八一）訓誠字第一六八七三號函致被告，
說明該院各類薪資扣繳所得稅狀況：「本院於年度開始即訂有各項研究計畫，並按照
研究計畫逐月實施。各項研究計畫除一般經費外，為獎勵科技人員竭盡心智參與研發
工作，另編列研發人員研究補助費及技術津貼。為便利作業，研發人員研究補助費係
採按月發放方式，再經由成本歸戶手續，回歸計畫預算內（研究補助費採個案給付，
必將增加人力及作業之負擔，不符經濟效益）」等語。足見中科院給付非軍職員工之
品位加給及技術津貼之所得，屬經常性研究補助費給與，依職級按月定額支給，為提
供勞務所取得之報酬，依首揭規定，核非免稅之薪資所得，被告依法發單補徵稅款，
未逾稅捐稽徵法第二十一條所定核課期間，於法並無不合。財政部七十九年、八十三
年及八十七年編印之所得稅法令彙編未將財政部六十八年十一月三十日台財稅三八五
○一號函及行政院八十四財三七○○七號函編入，依該部七十九年十月十八日台財稅
第000000000號、八十三年八月三十一日台財稅第000000000號、
八十七年九月二十一日台財稅第八七一九六五三六六號函，非經重行核定固不再援用
。唯未編入彙編之解釋函原因不一，並非即認該解釋函與稅法規定相違，稅捐稽徵機
關本於稅法規定，其結論如與未經編入彙編之解釋函相同，亦難謂為違法。原處分贅
引上開二函釋，容有未洽，惟依首揭稅法，系爭所得既非免稅所得，依法應予核課，
結論相同，仍應予維持。次查，所得稅法第四條第八款立法意旨，固在獎勵研究等，
但仍須合於該款規定要件者，始能獲免稅獎勵，尚非所有獎學金或補助費均得免稅。
而首揭所得稅法規定一直未變更，亦無稅捐稽徵法第四十八條之三及中央法規標準法
第十八條規定之情形，況財政部（六十八）台財稅第三八五○一號函係謂：「一、凡
依職級按月定額發給者，應屬各該研究人員之薪資所得，應於給付時依法辦理扣繳，
所得人並應於年度結算申報時合併申報課稅。二、如係按研究計劃個案給付、並非通
案按職級按月給付者，則為研究補助費，依法可免納所得稅。三、如屬第一種情形，
中科院以往未依法扣繳，所得人以往年度亦未申報納稅者，應即請中科院轉知各所得
人自行向稽徵機關補報並補繳應納稅款，可免予處罰，自六十九年一月起，中科院應
於給付時依法扣繳，所得人應於每年終後合併申報綜合所得稅。．．．」該函釋明白
指出，凡依職級按月定額發給者，應屬研究人員之薪資所得，所得人應申報課稅，並
未就系爭依職級按月定額發給之所得為應予免稅之承諾，無信賴保護原則之適用。該
函釋嗣未經編入所得稅法令彙編，中科院於函釋後，仍未將品位加給、技術津貼列入
應稅所得扣繳，稅捐稽徵機關未立即查明課稅，均難認稅捐稽徵機關允諾或默示同意
該類所得為免稅所得，自亦無從依此主張信賴保護。再查，行政院、財政部就中科院
非軍職人員所領品位加給及技術津貼等函釋，均係對該類所得是否合於所得稅法第四
條第八款免稅條件為解釋，亦即對條文文義為闡明，性質上為解釋函，應自法規生效
之日起有其適用，上開函釋並非就稅法未規定事項另作補充規定，無中央法規標準法
第五條、第六條、第七條規定之適用。原告所引本院其他判決，與本案情形有間，且
非判例，尚無拘束本件效力。另納稅義務人如有前開所得稅法第十四條第一項各類之
所得，即應依同法第七十一條規定申報納稅，有無扣繳憑單，扣繳義務人是否違反扣
繳義務，於原告之納稅義務並無影響。蓋扣繳制度係納稅義務人於結算申報前取得所
得時，預計其應納之稅額，責由扣繳義務人於給付該所得時，先行扣繳預計之稅款，
嗣納稅義務人結算申報時，持以扣抵應納稅額，是所扣繳之稅款，實由納稅義務人負
擔。扣繳義務人未盡納稅義務時，稅捐稽徵機關固得依所得稅法第九十四條第一項令
扣繳義務人補繳，再由扣繳義務人向納稅義務人追償之。如扣繳義務人有行蹤不明或
其他情事致無從追究者，依同法第八十九條第二項規定，得逕向納稅義務人徵收之。
惟該二規定，並非禁止稽徵機關於結算申報繳稅期限屆滿後，亦不得直接向納稅義務
人徵收。扣繳主要用意在於結算申報期前先行收取稅款，如已屆結算申報期，納稅義
務人漏未申報，稅捐稽徵機關可依稅捐稽徵法第二十一條第二項規定補徵其稅款，無
庸先向扣繳義務人追繳應扣繳之稅款，扣繳義務人再向納稅義務人追償之；所追繳之
扣繳稅款再與結算申報之應納稅額相較，不足部分再向納稅義務人徵收，多餘部分退
還納稅義務人，徒增勞費。稅捐稽徵法第二十一條第一項第一款、第三款，係關於稅
捐核課期間之規定，與所得稅法第九十四條扣繳義務人未履行扣繳義務之處理及第八
十九條第二項扣繳稅款之追補規定事項不同，無中央法規標準法第十六條所定普通法
與特別法關係。綜上所述，原告主張各節均無可採，被告依首揭規定補徵原告漏報稅
款，一再訴願決定，遞予維持，俱無違誤。原告起訴意旨，難謂有理，應予駁回。又
本件事證已臻明晰，原告請求行言詞辯論及命中科院參加訴訟，核無必要，併此明
。
據上論結，本件原告之訴為無理由，爰依行政訴訟法第二十六條後段，判決如主文。
中    華    民    國     八十八      年      七      月       一        日
                    行 政 法 院 第 三 庭
                                審 判 長 評  事      曾  隆  興
                                         評  事      吳  明  鴻
                                         評  事      吳  錦  龍
                                         評  事      蔡  進  田
                                         評  事      鄭  淑  貞
右  正  本  證  明  與  原  本  無  異
                                         法院書記官  阮  桂  芬
中    華    民    國     八十八      年      七      月       一        日
